臺灣花蓮地方法院民事裁定
110年度監宣字第159號
聲  請  人  甲○○  

相  對  人  乙○○  


上列聲請人聲請監護宣告事件，本院裁定如下：
    主  文
宣告乙○○（男，民國00年0月0日生，身分證統一編號：Z0000000
00號）為受輔助宣告之人。
選定甲○○（男，民國00年0月00日生，身分證統一編號：Z000000
000號）為受輔助宣告之人乙○○之輔助人。
聲請程序費用由受輔助宣告之人負擔。
    理  由
一、聲請意旨略以：聲請人為相對人之兄，相對人因腦傷後智能
    退化，致不能為意思表示或受意思表示，或不能辨識其意思
    表示之效果，爰依法聲請宣告相對人為受監護宣告之人，選
    定聲請人為監護人，指定關係人即相對人之妹丙○○為會同開
    具財產清冊之人。若法院認相對人尚未達可監護宣告之程度
    ，則請依法為輔助宣告等語。
二、按法院對於監護之聲請，認為未達民法第14條第1項之程度
    者，得依民法第15條之1第1項規定，為輔助之宣告，民法第
    14條第3項定有明文；法院對於監護宣告之聲請，認為未達
    應受監護宣告之程度，而有輔助宣告之原因者，得依聲請或
    依職權以裁定為輔助之宣告，亦為家事事件法第174條第1項
    所明定。次按對於因精神障礙或其他心智缺陷，致其為意思
    表示或受意思表示，或辨識其意思表示效果之能力，顯有不
    足者，法院得因本人、配偶、四親等內之親屬、最近一年有
    同居事實之其他親屬、檢察官、主管機關或社會福利機構之
    聲請，為輔助之宣告，民法第15條之1第1項亦定有明文。
三、經查，聲請人為相對人之兄，有戶籍謄本在卷可稽（見卷第
    17、18頁），本件聲請與法相符，先予敘明。本院在鑑定人
    即衛生福利部玉里醫院余權訓醫師前訊問相對人，審驗相對
    人之心神狀況，相對人自行走入診間，意識清醒，言語表達
    能力不佳，能以書寫表達，可書寫自己姓名、進行簡易計算
    ，但部分問題仍答非所問等情，有本院訊問筆錄在卷可稽（
    見卷第71-83頁）。復依該院函覆之鑑定報告書略以：相對
    人腦傷後合併慢性思覺失調症，其無法正常口語表達對話，
    簡單問答有時可表達正確單詞，有時以點頭回應，若提供兩
    個選項時可選出正確答案，習慣以豐富手勢回應，偶而配合
    書寫。相對人智能表現多落於輕度障礙範圍，對於簡單問題
    及單一邏輯似仍保有理解回應能力，但受限於口語表達能力
    及症狀干擾，在日常生活情境易被低估應有的可能性。對於
    日常生活直接經驗（如用餐、作息）能接受理解，但抽象複
    雜概念明顯受損，達輕度障礙程度。只能完成兩位數簡單運
    算，但加入複雜語言概念及多一個以上步驟，即回答錯誤。
    相對人意識清醒，態度配合，注意力尚可，情緒平穩，言語
    無法切題連貫，會比手畫腳，思考較為僵化，無法明確探知
    異常知覺，可書寫自己名字，但認知功能及問題解決能力較
    差，缺乏對精神疾病之病識感，抽象思考及計算能力不佳。
    在他人督促協助下，可執行日常生活自理；對於金錢使用認
    知與所有權概念，無法完全切題回應；人際互動較侷限被動
    。鑑定結果：相對人有已知生理狀況所致之其他精神疾患，
    及慢性思覺失調症，其為意思表示或受意思表示，或辨識其
    意思表示效果之能力，顯有不足等語，有衛生福利部玉里醫
    院111年1月21日玉醫社字第1112500063號函覆之精神鑑定報
    告書附卷可佐（見卷第85-90頁）。綜上，相對人雖因精神
    疾病，致其認知功能受損，但尚非完全不能為意思表示或受
    意思表示，或不能辨識其意思表示之效果，未達應受監護宣
    告之程度。惟相對人對外在事務判斷能力較低，其為意思表
    示或受意思表示，或辨識其意思表示效果之能力，顯有不足
    ，實有賴他人輔助之必要，符合受輔助宣告之要件，爰依首
    揭法律規定，宣告相對人為受輔助宣告之人。 
四、本院依職權囑託桃園市社會工作師公會訪視聲請人，其函覆
    略以：相對人因車禍導致腦傷，長期在衛生福利部玉里醫院
    住院治療，相對人大哥亦為身心障礙者，目前安置於位於桃
    園之長照機構，其等均由聲請人協助處理事務。聲請人具監
    護意願，依聲請人陳述，未見其有明顯不適任之消極原因等
    語，有該公會110年11月17日桃林字第110618號函暨調查訪
    視報告在卷可佐（見卷第49-56頁）；本院復依職權囑託維
    安社會工作師事務所訪視相對人，其函覆略以：相對人自88
    年起即安置於衛生福利部玉里醫院，祥和院區照顧環境佳，
    訪視時相對人乾淨無異味，情緒歡愉，面露微笑，受良好之
    照顧等語，有該事務所110年11月26日維安監宣字第1101135
    號函暨訪視評估報告附卷可參（見卷第59-68頁）。本院參
    酌上開訪視報告，審酌聲請人為相對人之兄，係相對人事務
    主要處理者，且原聲請監護宣告時，其有意願並經其他手足
    同意推舉擔任為監護人，有同意書在卷可佐（見卷第15頁）
    ，是本院認由聲請人擔任輔助人，應符合相對人之最佳利益
    ，爰選定其為輔助人。 
五、末依民法第15條之2規定，受輔助宣告之人並未完全喪失行
    為能力，且依法並未完全剝奪其財產處分權。併參酌同法第
    1113條之1規定，並無準用同法第1094條、第1099條及第109
    9條之1、第1103條第1項規定，亦即受輔助宣告人之財產，
    不由輔助人管理，輔助人對於受輔助宣告人之財產，並無規
    定應與經法院或主管機關所指定之人會同開具財產清冊，故
    本件毋庸指定會同開具財產清冊之人，附此敘明。
六、爰依家事事件法第177條第2項、第164條第2項，裁定如主文
    。 　　　　
中　　華　　民　　國　　111 　年　　1 　　月　　26　　日
                  家事法庭  法  官  簡廷涓
以上正本係照原本作成。
如對本裁定抗告，須於裁定送達後10日之不變期間內，向本院提
出抗告狀，並繳納抗告費新臺幣1,000元。　　　　　　　　 
中　　華　　民　　國　　111 　年　　1 　　月　　27　　日

                            書記官  鄭  儒